臺北高等行政法院裁定
110年度全字第41號
聲  請  人  鄭小娟                                      
訴訟代理人  林君達律師
相  對  人  內政部                               
代  表  人  徐國勇（部長）  
訴訟代理人  劉駿成                                
上列當事人間聲請假處分事件，本院裁定如下：
    主  文
相對人民國110年11月12日內授移移字第1100912693號處分書關
於廢止聲請人長期居留許可及註銷長期居留證部分，於其行政爭
訟終結確定前，停止執行。
其餘聲請駁回。
聲請訴訟費用由相對人負擔。
    理  由
一、事實概要：
　　聲請人為大陸地區人民，與國人賴○○(下稱賴先生)於民國10
    1年間結婚，並領有許可證號第107331480700號臺灣地區長
    期居留證及多次出入境證（下稱長期居留證），有效期限至
    112年7月17日止。聲請人於109年12月14日申請在臺定居，
    經相對人所屬移民署北區事務大隊臺北市專勤隊及中區事務
    大隊臺中市專勤隊多次實地訪查及面談後，認為聲請人有關
    婚姻真實性的說詞、證據不符，經相對人依「大陸地區人民
    在臺灣地區依親居留長期居留或定居許可辦法」(下稱定居
    許可辦法)第27條第1項第3款、第34條第1項第3款等規定，
    以110年11月12日內授移移字第1100912693號處分書不予許
    可聲請人定居申請案，並廢止聲請人長期居留許可及註銷長
    期居留證，且自不予許可翌日起1年內，不許可再申請長期
    居留及定居（下稱原處分）。聲請人不服，提起訴願，並向
    本院聲請定暫時狀態假處分。
二、聲請人主張：　　
　㈠聲請人已與國人賴先生結婚，並取得長期居留證，在我國境
    內享有居住、遷徙及婚姻、家庭等基本權保障。原處分否准
    聲請人的定居申請，並廢止長期居留許可，限令聲請人於11
    0年11月26日前自動離境，聲請人確有急迫情事，有聲請假
    處分的必要。又倘如聲請人假處分的聲請遭駁回，聲請人上
    述基本權受原處分侵害的情形將持續，一經強制出境，不僅
    行政爭訟難以有效率地進行，對聲請人與賴先生婚姻關係的
    經營也將造成巨大損害，非金錢所能回復。反之，准許聲請
    人於行政爭訟確定前繼續在臺居留，尚不致對公益或第三人
    造成重大危害。利益衡量的結果應准允聲請人的聲請。
　㈡相對人雖認聲請人有關婚姻真實性的說詞、證據不符，然賴
    先生已於110年11月19日出具夫妻關係證明書，證明與聲請
    人間婚姻的真正，以及原處分的執行將造成婚姻關係難以回
    復的傷害等等，且依聲請人與賴先生母親的居家照片也可知
    聲請人與賴先生絕非假結婚。原處分事實認定顯有錯誤。
　㈢聲明：⒈聲請人於109年12月14日申請定居及廢止長期居留許
    可、註銷長期居留證的本案行政爭訟確定前，得暫時居留。
    ⒉原處分關於廢止聲請人長期居留許可及註銷長期居留證部
    分，於其行政爭訟終結確定前，停止執行。
三、相對人答辯：
　㈠聲請人長期居留證的效期至112年7月17日，聲請人依行政訴
    訟法第116條規定聲請原處分停止執行，即足以達到暫時權
    利保護的目的，沒有聲請假處分的必要。
　㈡聲請人與賴先生的婚姻關係仍存續，聲請人出境後可申請來
    臺團聚，入境後可申請依親居留，賴先生亦得赴陸探視聲請
    人，難認原處分已侵害其家庭團聚權。再者，依臺灣地區與
    大陸地區人民關係條例（下稱兩岸人民關係條例）第18條第
    3項規定，相對人於強制聲請人出境前，應予陳述意見機會
    ，並召開審查會，並無聲請人所稱有隨時遭強制出境的危險
    等情。　
　㈢聲請人與賴先生結婚已8年餘，經兩次面談後發現夫妻雙方就
    生活中共見共聞之事各有15處及12處說詞瑕疵，聲請人也無
    法提出雙方生活及出遊照片，檢視請人與賴先生的LINE通聯
    情形，多為聲請人單方面問候且聯繫頻率不高，未如一般夫
    妻相處，雙方是否有經營婚姻關係的真義可疑。據此，難認
    聲請人的本案勝訴機率較高。參酌最高行政法院110年度抗
    字第149號裁定意旨，為維護公益所必要，應駁回聲請人的
    聲請。
　㈣聲明：聲請駁回。
四、本院的判斷：
　㈠應適用的法令及法理說明：
  ⒈行政訴訟為實踐憲法保障人民訴訟權的意旨，確保人民公法
    上權利的有效保護，所設的暫時權利保護制度，除行政處分
    的停止執行外，另有保全程序的假扣押與假處分，依據訴訟
    類型的不同，提供不同的暫時權利保護方式。其中關於撤銷
    訴訟，因其訴訟目的在請求法院撤銷違法的行政處分，並因
    行政處分的執行不因提起訴願或行政訴訟而停止（訴願法第
    93條第1項、行政訴訟法第116條第1項參照），為延宕其效
    力，故以停止執行制度提供暫時權利保護；至於在課予義務
    訴訟，因其訴訟目的係為使依法提出的申請最終獲得准許，
    對於行政機關就其申請怠於作成准駁處分或作成否准處分的
    情形，無從以停止行政處分執行的方式達到暫時權利保護目
    的，故以保全程序中的假處分制度提供暫時權利保護，此觀
    行政訴訟法第116條、第293條、第298條、第299條規定即明
    。
　⒉兩岸人民關係條例第17條第1項、第3項、第5項及第9項規定
    ：「（第1項）大陸地區人民為臺灣地區人民配偶，得依法
    令申請進入臺灣地區團聚，經許可入境後，得申請在臺灣地
    區依親居留。……（第3項）經依第1項規定許可在臺灣地區依
    親居留滿4年，且每年在臺灣地區合法居留期間逾183日者，
    得申請長期居留。……(第5項)經依前2項規定許可在臺灣地區
    長期居留者，居留期間無限制；長期居留符合下列規定者，
    得申請在臺灣地區定居：一、在臺灣地區合法居留連續2年
    且每年居住逾183日。二、品行端正，無犯罪紀錄。三、提
    出喪失原籍證明。四、符合國家利益。……(第9項)前條及第1
    項至第5項有關居留、長期居留、或定居條件、程序、方式
    、限制、撤銷或廢止許可及其他應遵行事項之辦法，由內政
    部會同有關機關擬訂，報請行政院核定之。」第18條第1項
    第2款規定：「進入臺灣地區之大陸地區人民，有下列情形
    之一者，內政部移民署得逕行強制出境，或限令其於10日內
    出境，逾限令出境期限仍未出境，內政部移民署得強制出境
    ：……二、經許可入境，已逾停留、居留期限，或經撤銷、廢
    止停留、居留、定居許可。」依上開規定可知，大陸地區人
    民為臺灣地區人民配偶，得申請進入臺灣地區團聚，續申請
    在臺灣地區依親居留；依親居留滿4年，且每年在臺灣地區
    合法居留期間逾183日者，得申請長期居留；在臺灣地區合
    法居留連續2年且每年居住逾183日，並符合有關要件者，得
    申請定居。
　⒊依兩岸人民關係條例第17條第9項規定授權訂定的定居許可辦
    法第27條第1項第3款後段規定：「大陸地區人民申請長期居
    留，有下列情形之一者，得不予許可；已許可者，得撤銷或
    廢止其許可，並自不予許可、撤銷或廢止之翌日起算1年以
    上、5年以下之一定期間，不許可其再申請：……三、……有關
    婚姻真實性之說詞、證據不符。」第34條第1項第3款後段規
    定：「大陸地區人民申請定居，有下列情形之一者，得不予
    許可，並自不予許可之翌日起算1年以上、5年以下之一定期
    間，不許可其再申請：……三、……有關婚姻真實性之說詞、證
    據不符。」依上開規定可知，大陸地區人民申請定居，有關
    婚姻真實性的說詞、證據不符者，除不予定居許可外，並廢
    止其長期居留許可，自廢止翌日起算1年以上、5年以下的一
    定期間，不許可其再申請長期居留及定居，且依兩岸人民關
    係條例第18條第1項第2款規定，內政部移民署得逕行強制出
    境，或限令其於10日內出境。
　㈡本件適當的暫時權利保護機制為停止執行：
　⒈聲請人於109年12月14日向相對人申請在臺定居。相對人以原
    處分否准，並以原處分廢止長期居留許可及註銷長期居留證
    ，自不予許可翌日起1年內，不許可再申請長期居留及定居
    。就聲請人申請在臺定居未獲准許部分，聲請人循序提起行
    政訴訟時，其訴訟類型應為課予義務訴訟，其暫時權利保護
    機制為假處分；就原處分廢止長期居留許可及註銷長期居留
    證，自不予許可翌日起1年內，不許可再申請長期居留及定
    居部分，其行政訴訟的訴訟類型則為撤銷訴訟，以停止執行
    為暫時權利保護機制。然就本件事實而言，聲請人長期居留
    許可的有效期限至112年7月17日，距今仍有相當時日，縱其
    申請在臺定居未獲准允，只要長期居留許可未遭廢止，聲請
    人仍可留在臺灣至112年7月17日，為其後續的行政爭訟作準
    備。換言之，只要原處分廢止長期居留許可及註銷長期居留
    證部分，得以透過停止執行延宕其效力，聲請人即有留置臺
    灣的法律基礎。聲請人就原處分否准其在臺定居申請部分，
    就沒有聲請假處分的急迫情形。因此，本件適當的暫時權利
    保護機制應為停止執行，而非假處分。
　⒉本院110年度停字第5號、110年度停字第28號及110年度停更
    一字第3號裁定雖以假處分為適當的暫時權利保護機制。但
    這些案例與本件案例事實不同。這些案例都是原居留許可的
    效期即將屆滿或已經屆至，而居留延期或長期居留的申請又
    未獲准允，致聲請人立即面臨欠缺在臺留置的法律基礎。這
    些裁判因而認為，即便就廢止居留許可的處分停止執行，仍
    無法使聲請人於居留許可有效期限屆至後得繼續留在臺灣，
    延宕廢止處分的效力已無實益，故就否准居留延期或長期居
    留部分，以假處分提供暫時權利保護，方屬適當。反觀本件
    事實為聲請人的長期居留許可效期至112年7月17日，距今仍
    有相當時日，非屬立即欠缺在臺留置之法律基礎的情形，自
    無法比照上述裁判見解以假處分提供救濟，併予說明。
　㈢聲請人就原處分廢止長期居留許可及註銷長期居留證部分，
    聲請停止執行，已釋明本案勝訴可能性，且本件具急迫性，
    不停止執行將對聲請人造成難於回復的損害，反之，停止執
    行對公益的影響尚未達重大的程度：
　⒈訴願法第93條第2項及第3項規定：「（第2項）原行政處分 
    之合法性顯有疑義者，或原行政處分之執行將發生難以回復
    之損害，且有急迫情事，並非為維護重大公共利益所必要者
    ，受理訴願機關或原行政處分機關得依職權或依申請，就原
    行政處分之全部或一部，停止執行。（第3項）前項情形，
    行政法院亦得依聲請，停止執行。」行政訴訟法第116條第3
    項規定：「於行政訴訟起訴前，如原處分或決定之執行將發
    生難於回復之損害，且有急迫情事者，行政法院亦得依受處
    分人或訴願人之聲請，裁定停止執行。但於公益有重大影響
    者，不在此限。」依上述規定，受處分人得於提起行政訴訟
    前向行政法院聲請停止執行。但訴願程序的功能在使行政機
    關有自我審查的機會，除審查行政處分的「適法性」外，亦
    得就行政法院基於權力分立原則而有所節制的「合目的性」
    為審查，此功能不僅發揮在本案訴訟程序，對暫時權利保護
    程序同具意義。且行政法院是審查行政處分違法性的最終機
    關，若一有行政處分，不待訴願程序即聲請行政法院停止原
    處分的執行，無異規避訴願程序。因此，訴願法第93條第3
    項或行政訴訟法第116條第3項規定逕向行政法院聲請停止執
    行，應限於免經訴願程序的行政訴訟事件；或情況緊急，非
    即時由行政法院予以處理，難以救濟；或已向受理訴願機關
    申請停止執行，惟經駁回的情形。如受處分人未向受理訴願
    機關申請停止執行，而逕向行政法院聲請停止執行，受處分
    人即欠缺權利保護必要，應駁回其聲請（最高行政法院99年
    度裁字第3005號裁定意旨參照）。聲請人於提起本案訴訟前
    ，依行政訴訟法第116條第3項規定向本院聲請停止執行，其
    向本院提出聲請前，受理訴願機關即行政院已經以行政院秘
    書長110年12月22日院臺訴字第1100197745號函拒絕聲請人
    停止執行的申請（本院卷第133頁），故聲請人向本院聲請
    停止執行，符合上述規定，先予說明。
　⒉聲請人主張：其與國人賴先生結婚，經申請團聚、依親居留
    及長期居留，經多次面談均通過審核，現聲請人聲請定居，
    僅因面談時有部分細微枝節與賴先生陳述不一，即否定聲請
    人與賴先生婚姻的真正，有違行政程序法第9條、第43條等
    規定等等，並提出配偶賴先生出具的夫妻關係證明書、闔家
    出遊照片及賴先生母喪時聲請人披麻帶孝的照片等為佐證（
    本院卷第41-45頁），尚非全然無據。聲請人與其配偶就面
    談內容不一致部分，是否重要而足以否定聲請人與其配偶間
    婚姻的真實性，有待本案訴訟審理。本院概略審查聲請人主
    張的依據及證據資料後，認為聲請人已就本案勝訴的可能性
    為相當釋明，非屬顯無勝訴可能或勝訴機會渺茫的程度，故
    應進一步審查有無防止發生重大損害或避免急迫危險的必要
    。
  ⒊相對人以原處分廢止聲請人長期居留許可，聲請人已無留置
    臺灣的法律基礎，屬於逾期居留的人口，不僅無法在臺工作
    維持生計，相對人亦得隨時依兩岸人民關係條例第18條第1
    項第2款規定強制聲請人出境，或限令其於10日內出境，堪
    認對聲請人的生活現狀產生立即變動的急迫情事。如本院駁
    回聲請人停止執行的聲請，則聲請人在我國合法停留、自由
    入出境的遷徙自由及謀求工作以維持生計的權利將受到侵害
    ，甚且日後遭相對人強制出境時，其在臺灣長期居留所形成
    的經濟與社會關係，以及維繫家庭、尋求與配偶共同生活的
    權利等均將受到侵害，且此等權利侵害情形，與聲請人家庭
    團聚、人格完滿有密切關聯，在社會通念上，尤其婚姻、家
    庭共同生活難以經營所致感情維繫蒙受的困難與變化，尚非
    金錢所能衡量。再者，於日後本案訴訟審理時，因涉及聲請
    人與其配偶賴先生說詞的比對與理解，有待聲請人到庭說明
    ，或與其配偶比對說詞之真正的可能性。倘聲請人因無在臺
    居留的法律基礎，隨時得遭相對人強制出境，其行政訴訟程
    序將難以有效率地進行。此一關係訴訟成敗的風險也不是金
    錢所能回復。反之，如延宕原處分關於廢止聲請人長期居留
    許可及註銷長期居留證部分的效力，僅是暫時維持聲請人在
    臺生活的現況，尚不因此而對公益或第三人權益產生具體且
    重大的損害。
五、綜上，聲請人已釋明其本案請求的勝訴可能性，且具急迫危
    險，有損害難予回復的情形，聲請人聲請停止執行原處分關
    於廢止長期居留許可及註銷長期居留證部分，為有理由，應
    予准允。至於就原處分否准在臺定居申請部分聲請假處分，
    目前尚無急迫的必要性，此部分聲請，應予駁回。
六、依行政訴訟法第104條，民事訴訟法第95條及第79條規定，
    裁定如主文。　　 　　　
中　　華　　民　　國　　110 　年　　12　　月　　30　　日
                        臺北高等行政法院第四庭
                              審判長法  官  高愈杰
                                    法  官  李君豪 
                                    法  官  楊坤樵
上為正本係照原本作成。
如不服本裁定，應於送達後10日內向本院提出抗告狀（須按他造
人數附繕本）。
中　　華　　民　　國　　110 　年　　12　　月　　30　　日
                                    書記官　高郁婷